【裁判字號】    97,上易,435
【裁判日期】    971104
【裁判案由】    損害賠償等
【裁判全文】
臺灣高等法院民事判決                 97年度上易字第435號
上  訴  人  甲○○
訴訟代理人  張立業律師
複代理人    王世豪律師
被上訴人    丙○○
                        30弄2號
                      現於臺灣士林看守所執行中
被上訴人    乙○○
                        30弄2號
上列當事人間損害賠償等事件，上訴人對於中華民國97年4月7日
臺灣臺北地方法院96年度訴字第9359號第一審判決提起上訴，
本院於97年10月21日言詞辯論終結，判決如下：
    主  文
原判決除確定部分外，關於駁回上訴人下開第二項之訴部分，及
該部分訴訟費用之裁判廢棄。
上開廢棄部分，被上訴人乙○○應將坐落彰化縣溪州鄉○○段
1097、1098地號之土地所有權全部及其地上建物即門牌號碼彰化
縣溪州鄉○○村○○路○段120巷30弄2號房屋所有權全部，於民
國95年3月27日經彰化縣北斗地政事務所以贈與為登記原因所為
之所有權移轉登記予以塗銷。
其餘上訴駁回。
第一、二審訴訟費用除確定部分外，由被上訴人乙○○負擔十分
之九，餘由上訴人負擔。
    事實及理由
一、本件上訴人主張：被上訴人丙○○於民國95年2月10日向伊
    誆稱，其有客戶想購買南非天然彩鑽等珠寶，但因其所經營
    之貨色不夠齊全，欲向伊調借珠寶4件供該客戶鑑賞，如該
    客戶挑中，其即以同行價向伊購買轉售該客戶，否則於5日
    內歸還等語，伊不疑有他，乃出借珠寶4件；詎被上訴人丙
    ○○僅於95年4月3日返還2件珠寶及給付1件珠寶價金，另1
    件市值新台幣（下同）120萬元、重5.36克拉之南非天然彩
    鑽（下稱系爭彩鑽），未依約返還或給付價額，經伊催討，
    僅於95年4月9日給付5萬元，即逃逸無蹤，致伊受有115萬元
    之損害，爰依侵權行為或債務不履行之法律關係，求為命被
    上訴人丙○○賠償115萬元。又被上訴人丙○○早已負債累
    累，其為逃避債務，乃以通謀虛偽方式，以贈與契約遂其脫
    產之目的，於95年3月27日將登記在其名下，位於彰化縣溪
    州鄉○○段1097、1098地號之土地及地上建物即彰化縣溪州
    鄉○○段6建號門牌號碼彰化縣溪州鄉○○村○○路○段120
    巷30弄2號房屋所有權全部（下稱系爭不動產），贈與移轉
    登記予其父即被上訴人乙○○，依民法第87條第1項前段規
    定，其贈與應為無效，而以贈與為登記原因之所有權移轉亦
    為無效，應予塗銷，其所有權仍屬被上訴人丙○○所有，然
    被上訴人乙○○怠於行使權利請求塗銷登記，伊自得依民法
    第242條規定代位被上訴人丙○○，請求被上訴人乙○○塗
    銷所有權移轉登記。如認為非屬通謀虛偽意思表示，被上訴
    人丙○○除系爭不動產外，已無其他財產可供清償，其將系
    爭不動產無償贈與被上訴人乙○○，已害及伊之債權，依民
    法第244條之規定，亦得撤銷其贈與契約行為及所有權移轉
    登記行為，並塗銷移轉登記等情，求為命：(一)被上訴人丙○
    ○應給付伊115萬元及自起訴狀繕本送達之翌日起，至清償
    日止按年息百分之5計算之利息。(二)被上訴人間就系爭不動
    產所為贈與之債權行為及物權行為應予撤銷。(三)被上訴人乙
    ○○應將系爭不動產於95年3月27日以贈與為原因所為之所
    有權移轉登記予以塗銷之判決（原審判決被上訴人丙○○應
    給付上訴人115萬元及自96年12月23日起至清償日止，按年
    息百分之5計算之利息；而駁回上訴人其餘之請求。上訴人
    對其敗訴部分聲明不服，提起上訴。被上訴人丙○○對其敗
    訴部分未聲明不服，則此部分已確定。）並上訴聲明：(一)原
    判決不利於上訴人部分廢棄。(二)上開廢棄部分：(一)被上訴人
    二人間就系爭不動產所為贈與之債權行為及物權行為應予撤
    銷。(三)被上訴人乙○○應將系爭不動產於95年3月27日經彰
    化縣北斗地政事務所以贈與為登記原因所為之所有權移轉登
    記予以塗銷（見本院卷第39頁之書狀）。
二、被上訴人則以：系爭不動產為被上訴人乙○○出資所購買，
    僅係登記在被上訴人丙○○名下，嗣因被上訴人乙○○惟恐
    被上訴人丙○○隨便處理，而將系爭不動產移轉登記回被上
    訴人乙○○名下，並非如上訴人所稱係通謀虛偽之意思表示
    ，亦無故意脫產詐害上訴人債權之情事云云，資為抗辯。並
    答辯聲明：上訴駁回。
三、兩造不爭執事項：
    (一)被上訴人丙○○於95年2月10日向上訴人借4件珠寶，約定
      5日內歸還，被上訴人丙○○於96年12月23日僅歸還訴人2
      件珠寶及給付1件珠寶價金，未歸系爭彩鑽。
    (二)被上訴人丙○○於95年3月27日將其名下之系爭不動產以
      贈與為原因移轉所有權登記予被上訴人乙○○。
      土地及建物登記謄本在卷可稽）等事實，為兩造所不爭執
      （見本院卷第23頁之筆錄），並有簽收憑證、土地及建物
      登記謄本可證（見原審卷第11頁至第14頁），堪信為真實
      。
四、本件經依民事訴訟法第463條準用同法第270條之1第1項第3
    款規定，整理爭點並協議簡化爭點後，兩造同意就本院97年
    8月11日準備程序中，兩造協議簡化之爭點為辯論範圍（見
    本院卷第29頁之筆錄）。茲僅就兩造爭執點及本院判斷，分
    述如下：
    (一)按民法第87條第1項所謂通謀虛偽意思表示，乃指表意人
      與相對人互相故意為非真意之表示而言。又第三人主張表
      意人與相對人通謀而為虛偽意思表示者，該第三人應負舉
      證之責（最高法院62年台上字第316號、48年台上字第29
      號判例參照）。本件上訴人主張被上訴人二人間就系爭不
      動產所為之贈與及所有權移轉登記行為係通謀虛偽意思表
      示，揆諸上開說明，即須負舉證責任。
    (二)經查：
      1.被上訴人丙○○於95年2月10日向上訴人調借4件珠寶，
        約定5日內歸還，而被上訴人丙○○於96年12月23日僅
        歸還訴人2件珠寶及給付1件珠寶價金，並未歸系爭彩鑽
        。嗣被上訴人丙○○於95年3月27日將其名下之系爭不
        動產以贈與為原因移轉所有權登記予被上訴人乙○○事
        實，為兩造所不爭執（見本院卷第23頁之筆錄），並有
        簽收憑證、土地及建物登記謄本可證（見原審卷第11頁
        至第14頁）。
      2.被上訴人丙○○於95年2月10日向上訴人調借珠寶，即
        於95年3月27日將系爭不動產移轉登記予被上訴人乙○
        ○，有土地及建物登記謄本可考（見原審卷第11頁至第
        14頁）。而被上訴人乙○○於原審96年12月24日審理時
        亦自承：「…因為怕兒子（即被上訴人丙○○）亂處理
        ，所以才移轉回來。」等語（見原審卷第28頁之筆錄）
        。由上可知，被上訴人乙○○已自認其與被上訴人丙○
        ○間之移轉系爭不動產並非基於「贈與」之法律關係，
        而係因「怕被上訴人丙○○亂處理」，故「移轉回來」
        。足見被上訴人丙○○、乙○○間將系爭不動產以贈與
        為原因所為之債權行為及物權行為均為通謀虛偽意思表
        示，應為無效。
      3.又被上訴人丙○○於95年6月間侵吞訴外人黃漢邦5.09
        克拉、市價208萬3,560元之鑽石2顆（即另案刑事侵占
        案），案經臺灣士林地方法院（下稱士林地院）檢察署
        檢察官以被上訴人丙○○涉有刑法第335條第1項侵占罪
        嫌，而提起公訴（見原審卷第88、89頁之起訴書），並
        經士林地院刑事庭判決被上訴人丙○○侵占，並處有期
        徒刑一年六個月，減為有期徒刑九個月確定在案（見本
        院卷第53、54頁之刑事判決）。是上訴人主張被上訴人
        盧榮欲脫產，而將系爭不動產移轉登記與其父即被上訴
        人乙○○等語，自屬可採。按表意人與相對人通謀而為
        虛偽之意思表示者，其意思表示無效，為民法第八十七
        條前段所明定。準此，因出於通謀虛偽意思表示所成立
        之買賣債權契約及其所有權移轉登記之物權行為自應認
        為無效。縱使虛偽意思表示之一方，已因無效之法律行
        為（包括債權行為及物權行為）完成土地所有權移轉登
        記，仍不能取得所有權（最高法院94年度台上字第1640
        號裁判要旨參照）。是上訴人主張被上訴人二人間就系
        爭不動產所為贈與之債權行為及物權行為應屬無效，被
        上訴人乙○○應將系爭不動產以贈與為登記原因所為之
        所有權移轉登記予以塗銷，自屬有據。
五、綜上所述，上訴人代位債務人丙○○請求被上訴人乙○○應
    將系爭不動產於95年3月27日經彰化縣北斗地政事務所以贈
    與為登記原因所為之所有權移轉登記予以塗銷，自屬正當，
    應予准許。從而原審就此部分所為上訴人敗訴之判決，尚有
    未洽，上訴論旨指摘原判決此部分不當，求予廢棄改判，為
    有理由，爰判決如主文第二項所示。另被上訴人間贈與行為
    當然無效，無庸撤銷，上訴人依民法第244條請求部分，自
    屬無據，此部分之上訴應予駁回。
六、兩造其餘之攻擊或防禦方法及所用之證據，經斟酌後，認為
    均不足以影響判決之結果，爰不逐一論列。
七、據上論結，本件上訴為一部有理由、一部無理由，依民事訴
    訟法第450條、第449條第1項、第79條，判決如主文。
中    華    民    國    97    年    11    月     4    日
                  民事第七庭
                      審判長法  官  鄭三源
                            法  官  邱  琦
                            法  官  王聖惠
正本係照原本作成。
不得上訴。
中    華    民    國    97    年    11    月    4     日
                            書記官  陳樂觀


司法院資訊處製作；財團法人民間司法改革基金會備份。
